臺灣高等法院民事判決
                                 109年度建上更一字第11號
上  訴  人  大藍營造有限公司

法定代理人  藍英楠    
訴訟代理人  吳玲華律師
            邱學思律師
            龔君彥律師
上  一  人
複 代理 人  田欣律師  
被 上訴 人  新北市政府
法定代理人  侯友宜    
訴訟代理人  陳璧秋律師
            劉陽明律師
上列當事人間請求給付工程款事件，上訴人對於中華民國104年4
月22日臺灣新北地方法院第一審判決（103年度建字第38號）提
起上訴，並為訴之追加，經最高法院第1次發回更審，本院於110
年12月7日言詞辯論終結，判決如下：
    主      文
原判決關於駁回上訴人後開第二項之訴，及該部分假執行之聲請
暨訴訟費用之裁判（除確定部分外）均廢棄。
被上訴人應給付上訴人新臺幣陸佰捌拾參萬肆仟柒佰貳拾玖元，
及其中新臺幣肆佰參拾肆萬伍仟玖佰參拾壹元部分自判決確定翌
日起，其餘新臺幣貳佰肆拾捌萬捌仟柒佰玖拾捌元部分自民國一
０三年二月十三日起，均至清償日止，按年息百分之五計算之利
息。
其餘上訴及追加之訴均駁回。
第一、二審及發回前第三審訴訟費用（含追加之訴；另確定部分
除外），由被上訴人負擔百分之二十三，餘由上訴人負擔。
本判決第二項，於上訴人以新臺幣貳佰捌拾捌萬元為被上訴人供
擔保後得假執行，但被上訴人如以新臺幣陸佰捌拾參萬肆仟柒佰
貳拾玖元預供擔保，得免為假執行。
    事實及理由
按第二審為訴之變更或追加，非經他造同意，不得為之，但請
　求之基礎事實同一，不在此限，民事訴訟法第446條第1項但書
  、第255條第1項第2款定有明文。查上訴人於原審主張前向被
  上訴人承攬「林口鄉污水下水道系統中山路主次幹管及銜接管
  線工程」（下稱系爭工程），嗣已如期完工，被上訴人卻以逾
  期為由扣罰違約金2,547萬9,800元，且拒付物價指數調整款45
  1萬7,789元（下依序稱系爭違約金、系爭物調款），爰就前者
  依民法第179條、第505條規定，後者依兩造所立工程合約（下
  稱系爭合約）第5條第1款第4之1目約定、民法第227條之2第1
  項及第179條規定擇一請求被上訴人如數給付，並加計法定遲
  延利息。嗣於本院前審第二審程序中，基於同一基礎事實，就
  系爭物調款部分，追加併依民法第505條規定為前述之請求，
  核與首揭規定相符，應予准許。 　　　　
上訴人主張：兩造於民國93年12月13日簽立系爭合約，由伊向
  被上訴人承攬系爭工程，工程總價新臺幣（下同）1億2,739萬
  9,000元，工期455日曆天，於93年12月8日開工，預定於95年3
  月7日竣工。系爭工程進行期間因如附表項次二所示非可歸責
  伊之事由，致影響工程施作，而應核給（即展延）工期如附表
  項次三所示。嗣系爭工程於95年11月18日達客觀上可使用之程
  度，同年12月27日完成管道閉路電視檢視，業已完工而無逾期
  ，詎被上訴人竟不當核定竣工日期為96年3月1日，僅就附表項
  次二編號①至④、⑥至⑩等事由核給展延工期196.5天，據以認定
  伊逾期完工162.5天，而對伊扣罰系爭違約金，應屬無據。況
  前開違約金依系爭合約第17條第1款約定，係以系爭工程預定
  完工日時未完成部分之契約金額計算，非契約總價；且被上訴
  人並未因此受有損害，該違約金數額亦屬過高，應予酌減。此
  外，兩造締約時營造工程物價指數為123.38，至95年6月間已
  上漲至133.97，就前揭漲幅超過2.5％部分，被上訴人應另計付
  系爭物調款而未付等情，爰依首述之法律關係，求為命被上訴
  人給付2,999萬7,589元，並加計自起訴狀繕本送達翌日起算法
  定遲延利息之判決（原審就上開部分為上訴人敗訴之判決，上
  訴人不服，提起上訴，並為訴之追加，如前所述；另未繫屬本
  院部分，不予贅述）。上訴聲明：㈠原判決關於駁回上訴人後
  開第㈡項之訴及該部分假執行之聲請均廢棄。㈡被上訴人應給付
  上訴人2,999萬7,589元，及自起訴狀繕本送達翌日起至清償日
  止，按年息5%計算之利息。㈢願供擔保請准宣告假執行。
被上訴人則以：上訴人依序於95年12月27日申報竣工及於96年1
  月11日書面通知竣工，惟其實際仍有諸多工項未完成，伊核定
  以全部工項完成日期96年3月1日為竣工日，並無違誤。又附表
  項次二編號③所示工程之設計並無錯誤，伊係依上訴人所提替
  代計畫而核准採取沉箱型式，且編號③、⑤、⑥、⑨、⑩所示粉寮
  路段地下管線遷移、施工排除孤石障礙等事由均可歸責於上訴
  人，故伊核給展延工期196.5天，亦無不當。上訴人遲延完工
  導致後續他標界面工程延宕，影響公共利益甚鉅，伊依約扣罰
  系爭違約金，難認有過高情事。另依系爭合約第5條第1款第4
  目約定，伊就是否給付物調款有裁量權，非當然給付。況上訴
  人之承攬報酬請求權已罹於時效，伊得拒絕給付，難認悖於誠
  信或係受不當利益等語，資為抗辯。答辯聲明：㈠上訴及追加
  之訴均駁回。㈡如受不利判決，願供擔保，請准宣告免為假執
  行。
查被上訴人前委由訴外人中興工程公司（下稱中興公司）設計
  及監造系爭工程，於93年11月9日經公開招標程序，由上訴人
  以總價1億2,739萬9,000元決標交承攬，並於同年月13日簽訂
  系爭合約，於93年12月8日開工，履約期限自開工日起455日曆
  天完工，原定竣工日期為95年3月7日。施工期間經6次工期檢
  討，被上訴人核准展延工期計196.5天，詳如附表項次二、四
  所示，履約期限修正為651.5日曆天，展延後之竣工日期為95
  年9月20日上午12時。嗣上訴人於96年1月11日申報完工，被上
  訴人核定實際竣工日期為96年3月1日，認定其逾履約期限計16
  2.5天而應扣罰系爭違約金，並自應付之系爭工程尾款2,345萬
  5,781元中扣抵等事實，為兩造所不爭執（見本院更審卷㈠第29
  至30、47至51、97、426頁），並有系爭合約、開工報告、上
  訴人96年1月11日申報完工函、被上訴人96年11月19日通知函
  、工程結算驗收證明書及第3至6次工期檢討說明一覽表等資料
  可稽（見原審卷㈠第42至69、111、124至125、144、283、334
  至335、346、349至351頁），洵堪認定。
上訴人主張系爭工程至遲於95年12月27日已完工，施作期間有
  如附表項次二所示事由，均非可歸責於伊，被上訴人應核給工
  期如項次三，計454.5天，卻核定為96年3月1日竣工及僅核給
  （即展延）工期如項次四，計196.5天，就項次二編號③、⑤、⑥
  、⑨、⑩等事由部分或全部應核給工期而未准予展延情事，致以
  逾期完工為由，對伊不當扣罰系爭違約金，且拒付系爭物調款
  等語，為被上訴人所否認，並以前揭情詞置辯。是本件爭點為
  ：㈠被上訴人就附表項次二編號③、⑤、⑥、⑨、⑩所示事由應否核
  給工期？其合理天數各為何？㈡上訴人施作系爭工程有無遲延
  完工？如有，被上訴人得請求之違約金為若干？是否過高？㈢
  上訴人得否請求被上訴人計付物調款？如得請求，其合理金額
  若干？㈣上訴人本件請求權之行使是否罹於時效？被上訴人為
  前述抗辯有無違反誠信原則？爰審認如下：
㈠關於被上訴人就附表項次二編號③、⑤、⑥、⑨、⑩所示事由應否核
  給工期及其合理天數部分：
⒈項次二編號③：
⑴查系爭工程原設計之矩形沉箱沉設式工作井採場鑄式，依系爭
  契約第19條第1、2、4款：「甲方（即被上訴人，下同）於必
  要時得於本契約所約定之範圍內通知乙方（即上訴人，下同）
  變更本契約（含新增項目），乙方於接獲通知後向甲方提出本
  契約標的、價金、履約期限、付款期程或其他本契約內容須變
  更之相關文件。（下略）」、「乙方於甲方接受其所提出須變
  更之相關文件前，不得自行變更本契約。除甲方另有請求者外
  ，乙方不得因前款之通知而遲延其履約責任。」、「本契約約
  定之採購標的，其有下列情形之一者，乙方得敘明理由，檢附
  規格、功能、效益及價格比較表，徵得甲方書面同意後，以其
  他規格、功能及效益相同或較優者代之。但不得據以增加本契
  約價金。……㈣較本契約原標示者更優或對甲方更有利者。」，
  及圖說5821C-SS-001-1附註2、19：「本圖所示施工方法及相
  關尺寸僅供參考，承包商可自行配合開發施工方法及相關尺寸
  ，惟其設計標準不得低於本設計圖標準，並提交施工計畫予工
  程司代表審核，經工程司代表同意並依法向主管機關報備核准
  後據以施工…。」、「本沉箱得採預鑄方式，承包商應提送施
  工計畫經工程司代表審核同意後施作，惟費用不另計價。」、
  5821C-SS-007-1附註9：「沉箱及頂版得採預鑄施工，承包商
  應考量接頭處理並提報施工計畫經工程司審查同意後方得施工
  ，如因此數量有所增減，不另計價，惟承商仍應負完全之施工
  責任」等約定（見原審卷㈠第47、65、327至328頁），如上訴
  人認以預鑄方法施作沉箱較場鑄方式更有利於被上訴人時，即
  得於徵得被上訴人書面同意後改以前者代之，但不得據以增加
  契約價金，可知前述施作方式之變更，未涉及原設計有無錯誤
  或窒礙難行等情事，乃屬其就上訴人所提替代方案之核准。
⑵上訴人於94年2月24日起以施工路段之中山路及粉寮路均為主要
  幹道，為縮短工作井施工工時及占用道路之面積，以減少施工
  產生之交通衝擊，並考量及其動員推進機具尺寸及施工空間、
  預鑄式工作井組合材料強度等為由，就系爭工程中22座矩形沉
  箱沉設式工作井檢具比較表，並提出變更設計計畫書，於同年
  4月20日補正變更預鑄沉箱計畫外，並歷經數次修正，嗣於同
  年7月28日第29次施工進度週檢討會中，經監造單位中興公司
  告知被上訴人已同意其於同年6月8日及17日提送之「施工計畫
  書（1.1版定稿）」及「進版品質計畫書（1.1版定稿）」，復
  於同年8月12日及15日經被上訴人明確函覆准予核備，並表示
  將依政府採購法第22條第1項第16款規定，在不增加契約價金
  情形下，採限制性招標方式與上訴人進行後續議價及契約變更
  程序。其後，兩造另於95年8月31日就沉箱沉設式工作井由場
  鑄變更預鑄型式乙事簽訂第1次變更設計議定書，於第5條約定
  ：「本次變更設計不另增減工期，乙方應於開工之日起455日
  曆天完工」等情，乃為上訴人所不爭執，並有兩造及中興公司
  之往來函文、施工比較表、第1次變更設計議定書及第29次施
  工進度週檢討會議記錄可稽（見原審卷㈠第73至75、243至272
  、329至333、336至338頁反面），足見兩造已合意就前述沉箱
  沉設式工作井施作方式之變更，不另核給工期。基於契約自治
  及契約嚴守之精神，除徵得被上訴人之同意外，上訴人自不得
  於事後再以原設計工法佔用路面過大嚴重衝擊交通，無法符合
  交通維持計畫等為由，要求其就94年2月24日至94年8月15日（
  即提出變更設計計畫書至被上訴人函覆核備）之期間另核給工
  期。
⑶至上訴人於前揭議定書簽訂前之94年10月19日固曾依系爭契約
  第7條第4款第1目：「履約期限延期：㈠本契約履約期間，除另
  有規定外，符合下列情形之一，確非可歸責於乙方，而需展延
  履約期限者，乙方應於事故發生或消失後，儘速以書面向甲方
  申請展延履約期限，不計算逾期懲罰性違約金：……⒊因辦理變
  更設計或增加工程數量。……⒍其他非可歸責於乙方之情形，經
  甲方認定者。」約定，就94年2月24日至同年7月28日之履約期
  間（扣除同年5月5日至15日、94年6月29日至7月28日之禁挖期
  及審查期）申請展延工期114天（見本院前審卷㈢第230至233頁
  ），並於95年3月8日提出第3次工期檢討，嗣經被上訴人同意
  監造單位所為之建議，考量本案前經監造及被上訴人多次通知
  上訴人於簽核完成前，仍請依原設計之場鑄方式進行，惟其不
  願進場，並考量系爭工程變更方案如經核准後，應增加合理預
  鑄沉箱前置準備期間（即預鑄廠商詢價及資料準備15天、開工
  製模約30天、鋼筋組立約1天、混凝土澆置約1天、拆模約2天
  、蒸氣養生約1天、靜置約5至7天，計約57至59天），期間就
  相關計畫書修訂亦可同時進行，且被上訴人前已先行著手進行
  預鑄沉箱方式施作準備，並於被上訴人奉核同意後即可進場施
  作等故，而同意酌情核給工期58天在案（見原審卷㈠第334頁之
  第3次工期檢討說明一覽表、卷㈡第107至143頁之履約爭議說明
  會資料）。審諸前揭變更設計案乃由上訴人發起之變更事宜，
  其已敘明係基於促進系爭工程效率之考量而申請變更設計，依
  系爭契約第19條第2款約定，其所提資料及工期應經被上訴人
  同意，否則不得自行變更，且在替代計畫及建議採用方案審核
  期間客觀上無不能施工之情形，上訴人本有按照原設計內容履
  行契約之義務，惟依監造周報所示其於94年6月29日至同年7月
  28日簽核期間，已有先行施作（即著手進行預鑄沉箱方式施作
  準備）之行為，嗣兩造簽訂第1次變更設計議定書時亦已議定
  前述變更設計案不另增減工期，則被上訴人嗣仍酌情同意核給
  工期58天，業優於議定內容，可認已屬合理，此經本院於本件
  發回更審後委請行政院公共工程委員會（下稱工程會）工程技
  術鑑定委員會（下稱工鑑會）鑑定，結果亦為相同之認定（見
  本院更審卷㈠第570至616頁之鑑定書），亦可為證。是上訴人
  主張此項事由應再准予展延（核給）工期102天云云，並無可
  取。
⒉項次二編號⑤：　
⑴查系爭工程施工規範第00700章第A.4條記載：「…⒅承包商於施
  作推進井或到達井前，應先進行試挖，…如發現在推進井或到
  達井預定位置有其他地下構造物存在時，應向工程司提出報告
  ，俾便移動推進井或到達井位置，或報請業主洽該地下構造物
  辦理遷移」、第02210章第1.2.1條記載：「本工程所提供之地
  質資料僅供參考，施工前乙方必須對推進施工部份進行土壤鑽
  取、取樣及試驗工作，充分調查工地現況。每一推進井、到達
  井皆須進行地質鑽探，鑽孔深度至少須達設計管線以下3公尺
  ，且深度並應至少10公尺…。」、第3.3.9條記載：「試坑⑴承
  包商施工前之前置作業期間應事先按契約設計圖所繪計畫施設
  管線路線，向當地道路主管機關、電信、電力、瓦斯、輸油管
  、自來水及其他相關管線單位查詢及試挖，以確實查明是否有
  未知之地下管線或設施，及其種類、尺度、數量、位置、高程
  及走向，並依其通知規定辦理以供管線埋設之依據…。⑵挖掘申
  請：承包商須負責道路挖掘申請工作，依契約設計圖所繪挖掘
  管線路線向道路單位申請挖掘道路許可。」、第02252章第1.7
  .1至1.7.3、1.8.3條依序記載：「現有公共管線之圖說位置係
  依據現有之紀錄標示，惟並不保證該位置之正確性。」、「於
  工程範圍或鄰接之區域，施工前應以試挖等方式進行現場調查
  以確認可能受施工作業影響之公共管線位置，繪製或修正管線
  圖說併入工作圖送審…。」、「當遭遇圖說未標示之現有公共
  管線或確定公共管線與圖說不符時，應先確認此公共管線之所
  屬單位、用途及配置，並按下列步驟處理：⑴若公共管線已廢
  棄或即將廢棄，應採取必要之措施處理之。⑵若公共管線仍保
  留使用，應採取必要之支撐、保護工作，並通知業主協調其主
  管機關至現場會勘解決。」、「凡指定非為承包商遷移之公共
  管線，應由管線所屬單位遷移。承包商應負責在預定遷移時間
  前，與管線所屬單位聯繫…。」等語（見原審卷㈠第289頁反面
  、本院前審卷㈠第102、103頁反面、第105頁反面）。
⑵上訴人於94年5月1日起就粉寮段進行試挖，雖發現工作井設計
　圖示位置存有電力、電信、自來水等地下公共管線及混凝土結
　構物，然多數均認於調整工作井位置後施作空間尚可或得以定
　位；僅A26工作井則經多次試挖調整後，因有電力管溝、涵管
　及自來水管穿越及雨水集水井結構體等，需管遷後始得以定位
　，於同年5月23日函請中興公司安排有關單位會勘，辦理管遷
　作業以避免影響工進。嗣於同年6月6日經會同前述單位辦理會
　勘後，除協議電信管線再安排會勘及請中華電信公司配合管線
　臨遷作業外，餘均責由上訴人負責辦理臨時遷移、截斷，並避
　開雨水集水井、雨水涵管、電力人孔，自行調整可作業空間，
　完成沉設工作井位置。其後，上訴人於同年6月30日檢送第2次
　試挖成果報告，就前已表示空間尚可或得以定位之A15、17、2
　0及已做成協議之A26等號工作井要求再次安排會勘，經同年7
　月28日協同相關單位辦理會勘，結果除A15工作井要求上訴人
　儘速依電力公司進行管遷前置作業外，餘均責由上訴人負責辦
  理臨時遷移等事宜以完成工作井之沉設。且因上訴人提交之工
  作井試挖成果報告有疏誤，中興公司多次要求修正，嗣於同年
  8月8日始審查認可上訴人於同年月2日提交之管線試挖成果報
  告（修正三版）等情，有前述試挖報告、申請及通知會勘函文
  、會勘紀錄、審查紀錄表可稽（見本院前審卷㈡第23至66頁）
  。堪認上訴人自94年5月1日起就粉寮路段所為之管線試挖調查
  未臻詳實，致未能於94年6月6日首次會勘時及時確認並協調相
  關管線遷移作業，前述期日至同年8月7日止工進延宕，可歸責
  於上訴人，其要求展延工期，難認有理。至於94年5月1日至同
  年6月5日會勘前之管線試挖工作，原屬上訴人依約應進行之工
  作範圍，其於94年5月23日函請中興公司安排有關單位會勘，
  旋經排定同年6月6日辦理會勘，核屬時程合理之安排，上訴人
  就此請求另核給工期，亦屬無據。
⑶再前述試挖成果報告（修正三版）於94年8月8日經中興公司審
  定後，其中A18、20工作井位於上訴人試挖後欲向右調整之人
  行道下方，於調整後始發現另存有妨礙施作須辦理遷移之自來
  水管線，嗣自來水公司於同年10月13、14日始完成前述自來水
  管遷移；另A26工作井部分之自來水管線亦於同年11月11日完
  成遷移等情，固有A18、20兩處工作井之試挖成果報告及上訴
  人所製作之施工日報可稽（見本院前審卷㈡第23、27、75、78
  頁、原審卷㈠第93頁），前述非上訴人負責之公共管線遷移進
  度，固非其所得以獨掌。惟依施工規範第00700章第A.4條約定
  ：「…⑺承包商應提供足夠之機具及人力，至少開闢三個工作面
  同時進行工作井開闢及管線推進施工，務使全部工程於契約期
  限內完成。本工程施工工期採用至少三套「推進工法」機具同
  時施工之情況加以核算，承包商應確實依契約工期完成施工，
  惟施工中倘遇障礙物或其他影響施工因素，經有關單位辦理會
  勘屬實者，其停工工期則依規定程序辦理。」（見原審卷㈠第2
  89頁）。系爭工程含粉寮段與中山段管線工程，二者使用管徑
  並不相同（前者管徑為1,100mm、後者為1,000mm）。被上訴人
  抗辯：上訴人本應就粉寮段開闢一獨立之工作面施工，且該路
  段原排定之施工天數遠短於中山段，自不因此影響系爭工程之
  工期等語，非屬無據。是上訴人徒以前述自來水管線係於94年
  11月11日始完成遷移，即認應就94年8月8日至同年11月11日止
  期間另核給工期云云，已難遽為有利於其之認定。
⑷況一般工程編制施工進度網圖或預定進度表，乃承包廠商為履
  行在契約工期內完成承攬工程所編制，經業主核定後作為管控
  工程進度之依據，此觀系爭合約第9條第2款約明：「㈠乙方同
  意決標日起75日曆天內，擬定施工順序及預定進度表等，…送
  請甲方監造單位核定。甲方監造單位為協調相關工程之配合，
  得指示乙方作必要之修正。預定進度表之格式及細節，應表示
  施工詳圖送審之日期、…各項工作之起始日期…等，並應標示本
  契約施工之要徑，俾供嗣後因變更設計檢核工期之依據。（下
  略）」可證（見原審卷㈠第49頁）。本件經委請工鑑會就系爭
  工程共分3個工作面施作，粉寮段工作面是否為系爭工程之全
  要徑工項、造成該路段工進延誤之原因可否歸責於上訴人、應
  否展延工期及其天數等節進行鑑定，經審酌承商歷次調整後核
  可之施工網圖排程最長路徑（即時間），即為系爭工程之「主
  要徑」，並依工程慣例檢視上訴人就粉寮段工作面之工期檢討
  係於第3次工期檢討時提出，斯時係主張本件於94年10月7日會
  同完成A18、20工作井會勘，自來水公司於同年10月13、14日
  完成該兩處之管線遷移，遭遇施工障礙時程為94年9月30日至
  同年10月13日，提請展延工期14天等語，判斷工期展延之合理
  性，宜以事件當時兩造協商之主張為基礎，依被上訴人於第3
  次工期檢討核定之計畫預定總進度表（定稿修正二版），前述
  兩處工作井所在路徑框列之完成時間為489天，為各施工路徑
  最長者，且其完成即緊接「道路復原AC鋪設完工」，並無虛線
  （浮時），可認當時粉寮段工作面為要徑（工項），惟系爭工
  程嗣歷經第4至6次工期檢討，要徑已然變更，以第6次工期檢
  討之計畫預定總進度表（定稿修正六版）所示，A18、20工作
  井所在推進工作面之完成時間預計為95年7月，共需581天工期
  ，距離下一個節點636天，共有54天浮時，依工程慣例，即非
  要徑，故認定以最終版本而言，粉寮段工作面已非要徑。又依
  前述工期檢討時監造單位所提意見，上訴人遲至94年9月26日
  始提送第4次粉寮段試挖成果報告，復未發文報請管線障礙會
  勘，嗣經中興公司於同年10月7日積極協調辦理前述會勘，同
  年月13、14日自來水公司已完成該兩處工作井自來水管線遷移
  ，顯示從94年9月26日該次試挖報告提交至同年10月14日完成
  管線遷移僅耗時18天，故認上訴人如依計畫預定進度表提送試
  挖報告，管線遷移作業應可於前開18天之作業時間完成，而不
  影響原定94年9月中旬管線推進作業之進行，不需再展延工期
  等語，亦有前揭鑑定書可參（見本院更審卷㈡第584至587、594
  頁）。益證被上訴人辯稱：上訴人就粉寮路段所為管線試挖調
  查未按預定進度為之，且未落實，以致影響相關會勘及管線遷
  移時程之安排，係可歸責於上訴人等語，應屬有據。從而，上
  訴人主張就此應核給（展延）工期88天，並無可採。
⒊項次二編號⑥、⑨、⑩：　
  上訴人主張系爭工程於施作管道推進工項期間，於94年11月18
  日在A42管段遭遇堅硬孤石，致推進機頭損壞送修，迨95年1月
  8日始修復送回續行施工（即項次二編號⑥）；復於95年5月8日
  於A33管段遭遇孤石，至同年6月30日始排除（即項次二編號⑨
  ）；同年8月29日又於A30管段遭遇孤石障礙，至同年9月24日
  始排除（即項次二編號⑩），依序耗時52、54、27天，非可歸
  責於伊，應如數核給工期，然被上訴人於第4至6次工期檢討時
  僅同意展延23、20、22天，應依系爭契約第7條第4項第1款第6
  目之約定，再核給工期計68天等語，固據提出會勘紀錄、證明
  書為證（見原審卷㈠第103至110頁、卷㈡第85頁）。惟查：
⑴項次二編號⑥：查上訴人依約負有提供足夠之機具及人力，至少
  開闢3個工作面同時進行工作井開闢及管線推進施工，務使全
  部工程於契約期限內完成之義務，且系爭工程工期係採用至少
  3套「推進工法」機具同時施工之情況加以核算，為施工規範
  第00700章第A.4⑺條所明定。是其於94年11月18日推進管段時
  遭遇孤石，至94年12月11日推進機頭出坑完成障礙排除計24天
  ，被上訴人就前述期間已扣除原定1天出坑，並加計選舉禁挖
  期10天後，而核給工期23天等情，既為兩造所不爭，並有第4
  次工期檢討說明一覽表可稽（見原審卷㈠第346頁），自屬合理
  。工鑑會就本項事由所為鑑定結果，亦認本次工期檢討中，推
  進機出坑天數應已於原規劃期程之中，故障礙處理期間（即前
  述23天）予以扣除應為合理，而為相同之認定（見本院更審卷
  ㈠第588頁）。至於前述推進機頭因遭遇孤石損壞送修，至95年
  1月8日修復送回始續行施作之工進延宕，依前約定，應認係可
  歸責於上訴人，上訴人就此請求另核給工期，自屬無據。
⑵項次二編號⑨：查中興公司於95年5月8日巡查工地時發現A33 推
  進管段停頓已影響工進，曾函請上訴人澄清說明，嗣獲悉上訴
  人因推進機組故障，擬採引拔方式排除障礙後，已於同年月9
  日起告知上訴人相關人員不可採用未有配套措施之地下管段拉
  出障礙克服方式施作外，並於同月12日另發函通知上訴人提出
  可行性工法，未經同意前勿擅自處理等語，有該公司95年5月9
  日、同年月12日函文在卷可稽（見原審卷㈠第347至348頁）。
  惟上訴人不予理會，執意採用引拔方式，致多次失敗後，方於
  95年6月2日開始訂製材料，改以鋼襯鈑工法處理障礙，至95年
  6月20日取出連動式推進機頭，亦有卷附第5次工期檢討說明一
  覽表可考（見原審卷㈠第349頁）。依系爭契約第10條第1款：
  「本契約履約期間，甲方得將視案件性質及實際需要指派工程
  司駐場，代表甲方監督乙方履行本契約各項約定應辦事項。如
  甲方委託其他廠商執行監造作業時，甲方應通知乙方，其職權
  同甲方指派之工程司」、施工規範第00700章第A4.⒃條：「承
  包商若有因不接受業主及工程司之裁示或工作協調，致使本工
  程發生錯誤、意外事故或工期延誤等情事，其一切責任及損失
  摡由承包商負責」等約定（見原審卷㈠第54、289頁反面），上
  訴人就前述不從中興公司指示所致之工期延誤，應自負其責，
  不得要求被上訴人核給額外工期。準此，被上訴人以95年5月8
  日因A33管段推進遭遇障礙狀況不明申報1天、同年6月2日開始
  訂製鋼襯鈑材料至該月12日完成計11天、同年月13至18日因鋼
  襯鈑施作立坑障礙處理，及至同年月20日取出連動式推進機頭
  計8天，而核給工期20天，要無不合。工鑑會鑑定結論亦認：
  障礙處理時，以拉拔方式拉出推進機確有路面坍塌之風險，施
  工前廠商應取得監造認可，上訴人於A33管段部分障礙處理期
  間，經監造單位通知制止後仍持續以拉拔方式處理，已違反前
  述施工規範之約定，被上訴人就上訴人以拉拔方式處理不給予
  工期，僅核定展延20天，應屬合理（見本院更審卷㈠第590頁）
  ，是上訴人主張應再展延工期34天，並無可採。
⑶項次二編號⑩：查上訴人於95年8月28日進行A30管段推進作業遭
  遇障礙狀況不明，於翌（29）日知會中興公司前往現場會勘，
  至同年月19日挖掘至機頭前段辦理會勘確認遭遇孤石障礙，共
  計22天，此段期間業據被上訴人如數准予展延工期，乃為兩造
  所不爭，並有第6次工期檢討一覽表可稽（見原審卷㈠第351頁
  ）。上訴人雖主張伊於前揭孤石排除後之同年月20日至22日進
  行新舊機頭接合施作，至翌（23）日取出連動式推進機頭止耗
  時5天，亦應計入孤石障礙排除核給工期云云，惟依監工日報
  表所示，上訴人於同年月1至18日進行障礙排除，同年月19日
  辦理會勘確認遭遇孤石障礙時已完成吊起，排除障礙，核與前
  揭工期檢討一覽表所載歷程相符。工鑑會鑑定結論亦認：辦理
  工期展延時，除特殊原因外，展延工期宜計至障礙排除日止，
  被上訴人就此准予工期22天，應屬合理（見本院更審卷㈠第590
  至591頁）。是上訴人主張前述機頭接合及取出時間亦應核給
  工期，難認有據。
⒋上訴人雖以工程會主任委員吳澤成於93至94年間擔任被上訴人
  副縣長，系爭工程發包施作期間為93年12月至96年6月間，吳
  澤成基於過去情誼及迴護其擔任副縣長期間就系爭工程所為相
  關決策，可能刻意影響工程會委員之決策，且委員也有可能顧
  慮吳澤成之前述職務背景而有所偏頗，足認工程會執行鑑定職
  務於110年6月10日作成之鑑定書有偏頗之虞，不足為採云云。
  惟查工程會為辦理工程技術之鑑定及諮詢，另設工鑑會，置委
  員11人至19人（即置主任委員1人，綜理會務；副主任委員1人
  ，襄助主任委員處理會務；其餘委員由工程會主任委員就專家
  、學者、社會公正人士、相關機關或工程會高級工程主管聘〈
  派〉兼之，且其中專家、學者及社會公正人士不得少於1/3；工
  程會派兼人數，不得逾委員總人數1/5）；工鑑會委員會議，
  應由委員親自出席，其決議以全體委員過半數之出席，出席委
  員過半數之同意行之。可否同數時，由主席裁決之。又工程會
  受理鑑定案件時，係由工鑑會主任委員指定委員1至3人為預審
  委員，進行該案之審查，預審委員審查完畢後，再研提初步鑑
  定意見，提交工鑑會委員會議審議，作成鑑定書，而後始以工
  程會名義將鑑定書函送囑託機關，並檢還原送卷證資料（參見
  工程會組織條例第16條、工鑑會設置要點第3條第1、2項、第5
  條第2項、工程會工程技術鑑定作業要點第5條規定）。足見吳
  澤成雖為工程會主任委員，然非專責辦理工程技術鑑定或諮詢
  之工鑑會組成委員，並未參與本件鑑定書作成之審議（查）程
  序，已難認有刻意影響工鑑會委員會決策之可能，且前揭鑑定
  結論之作成係採合議制，工程會派兼工鑑會委員之人數不得逾
  工鑑會委員總人數1/5，並有專家、學者及社會公正人士不得
  少於1/3，縱前開委員知悉吳澤成曾任相對人之副縣長，亦難
  認工鑑會之委員執行本件鑑定職務有所偏頗，是上訴人徒以吳
  澤成曾任相對人之副縣長，即認工程會足疑有不公正鑑定之偏
  頗情事，是上訴人前述抗辯，核屬主觀臆測，自無可採。
⒌總上，系爭工程工期履約期限為開工日起455日曆天，原定竣工
  日期為95年3月7日，施工期間經6次工期檢討，經核准展延工
  期196.5天，竣工履約期限修正為651.5日曆天，展延後之竣工
  日期為95年9月20日上午12時，業如前述。上訴人主張就附表
  項次二編號③、⑤、⑥、⑨、⑩所示事由應再核給工期258天，依前
  說明，均無理由。　　
㈡關於上訴人施作系爭工程有無遲延完工、被上訴人得請求之違
  約金數額，及是否過高部分：
⒈按稱承攬者，謂當事人約定，一方為他方完成一定之工作，他
  方俟工作完成，給付報酬之契約。民法第490條第1項定有明文
  。又污水管線工程之完工（即政府採購法施行細則第92條所稱
  之「竣工」）認定，係以施工廠商已將地下管線及人孔蓋施作
  等施工部分全數完成，並完成總表及詳細價目表所載項目與數
  量，始能完成契約工作內容，有工鑑會之說明可參（見本院更
  審卷㈠第578頁）。依系爭工程施工規範第00700章第A.1條第⒆
  款定義規定，所謂「完工期限」，係指由開工日起算，依照契
  約規定應完成工程或工作之時限或日期。同章第T.1條及系爭
  契約第15條第4項依序記載：「當承包商確定全部工程或工作
  已完成時，應按規定格式填具竣工報告表提送工程司代表，工
  程司代表接獲竣工報告表後應會同承包商，依據工程圖說、規
  範核對工程或工作項目及數量，以確認承包商是否已符合契約
  約定竣工。」、「…乙方應於工程預定竣工日前或竣工當日，
  將竣工日期書面通知甲方及甲方監造單位。甲方將會立即會同
  甲方監造單位及乙方，依據契約、圖說或貨樣核對竣工之項目
  及數量，以確定是否竣工」（見原審卷㈠第61、288、301頁）
  。可知上訴人應於全部工程或工作已完成時始得填具竣工報告
  表提送工程司代表（監造），而後者接獲前項報告表後，應先
  會同上訴人，依據工程圖說、規範核對工程或工作項目及數量
  ，以確認其已依契約約定竣工，再經業主及監造會勘確認，非
  可認於上訴人自認全部工程或工作業已完成或一經其向工程司
  代表提交竣工報告表時，系爭工程即屬完工，仍須其應確已依
  據工程圖說及規範，完成系爭工程所定工項及數量，始足當之
  。
⒉查上訴人於95年12月27日申報竣工，並於96年1月11日檢具工
　程竣工報告書通知竣工（見原審卷㈠第111至112頁），其主張
　系爭工程於95年11月18日達客觀上可使用之程度，同年12月27
  日完成管道閉路電視檢視，應認斯時業已完工云云。惟查，系
  爭工程至96年3月1日被上訴人核定竣工之日止，上訴人仍有繼
  續從事電腦屬性資料建置、工作井人孔漏水試驗、工作井內部
  整理、工作井人孔漏水試驗自主檢查、竣工文件整理、竣工圖
  繪製、人孔工作井整理、工作井導水槽防蝕塗刷、料場整理、
  檢送試驗報告、工作井爬梯整理及中山路中央分隔島清理修補
  之行為，中興公司並因系爭工程已逾預定完工期限，多次發函
  要求上訴人依建議之施工指導儘速攢趕等情，有系爭工程施工
  日報、備忘錄、照片及中興工程公司函文可稽（見原審卷㈠第3
  05至318頁反面、第321至326頁）。又本件經委請工鑑會就系
  爭工程之實際完工日期一節為鑑定，亦據該會認定依監造日報
  及往來函文所示，上訴人於95年1月11日後陸續有「工作井防
  蝕內襯處理」、「管段防蝕塗刷」、「工作井導水槽防蝕塗刷
  」等足以影響管線完成程度之作業持續進行，難謂其於上開日
  期前施工部分已完成。又依中興公司96年2月12日函文說明二
  所載：「本工程施工及現場抽樣檢驗成果、管道閉路電視檢視
  資料，承攬廠商已於96年2月9日全數提送，本所亦於96年2月1
  2日審查合格核轉貴府報備中」等語，固可認上訴人於96年2月
  9日就施工部分業已完成，惟依同函說明三記載：「惟就本工
  程契約詳細價目表中壹四其他工作費項下壹四-09『清理』、壹
  四-13『建築物及結構物之保護，復舊』、壹四-16『竣工文件，
  含電腦屬性資料建置』…仍未見承攬廠商備文提送審查…」等語
  。前揭「清理」、「建築物及結構物之保護，復舊」、「竣工
  文件，含電腦屬性資料建置」，依序意指：施工完後之工區清
  理、施工過程中周遭建物或中央分隔島等結構物應予保護或復
  舊，及完成竣工圖說及電腦屬性等資料，均屬詳細價目表所載
  項目，上訴人至96年2月9日止既仍有部分詳細價目表所載之項
  目未完成，尚未符合竣工要件。再依中興公司96年2月26日函
  文、同年3月2日及上訴人96年3月1日備忘錄等文件所載，上訴
  人係依序於同年2月26日完成前述竣工文件（含電腦屬性資料
  建置）、同年3月1日完成中央分隔島上工程廢棄物及破損部分
  之清理及修補作業（即建築物及結構物之保護，復舊），並為
  中興公司所肯認。基於完工時應完成契約所述之項目及數量，
  故作成系爭工程完工時間為96年3月1日之鑑定結論，亦有工鑑
  會前揭鑑定書可參（見本院更審卷㈠第577至582、593頁）。足
  徵上訴人直至96年3月1日始完成系爭契約約定應計價付款之全
  部工項，被上訴人以之核定竣工日期，自無不合。上訴人主張
  ：完工與竣工之定義不同，本件應以95年11月18日達客觀上可
  使用之程度，同年12月27日完成管道閉路電視檢視認定其完工
  日期，並無可取。是被上訴人辯稱：系爭工程展延後之竣工日
  期為95年9月20日上午12時，上訴人遲至96年3月1日始完工，
  逾期完工162.5天等語，核屬有據。　
⒊按當事人得約定債務人於債務不履行時，應支付違約金；違約
  金，除當事人另有訂定外，視為因不履行而生損害之賠償總額
  ，其約定如債務人不於適當時期或不依適當方法履行債務時，
  即須支付違約金者，債權人除得請求履行債務外，違約金
　視為因不於適當時期或不依適當方法履行債務所生損害之賠償
  總額，此觀民法第250條規定即明。是違約金，有屬於懲罰之
  性質者，有屬於損害賠償總額預定之性質者，前者於債務人給
  付遲延時，債權人除得請求違約金外，並得請求給付遲延利息
  及賠償其他之損害，後者則視為就因遲延所生之損害，已依契
  約預定其賠償額。查系爭契約第17條第1至4款依序記載：「
  逾期懲罰性違約金，以日為單位，乙方如未依照本契約規定期
  限完工（包括併入逾期未改正部分），應按逾期日數，每日依
  本契約價金總額千分之3計算逾期懲罰性違約金。但未完成履
  約（或逾期未改正）部分，不影響其他已完成部分之使用者，
  得按未完成履約部分之本契約價金，每日依其千分之1計算逾
  期懲罰性違約金。採部分驗收者，得就該部分之金額計算逾
  期懲罰性違約金。第1款扣抵方式，甲方得自應付價金中逕為
  扣抵：其有不足者，得通知乙方繳納或自保證金逕為扣抵。
  逾期懲罰性違約金之總額（含逾期未改正之懲罰性違約金），
  以本契約價金總額百分之20為上限。」等語（見原審卷㈠第63
  頁），其契約文字業已揭明上訴人如未依照系爭契約約定所定
  履約期限完工時，且無同條第1款後段或第2款所定情事時，每
  逾期1日，應按系爭契約價金總額千分之3計付屬於懲罰性質之
  逾期違約金之意旨，無須別事探求。又所謂「未完成履約…部
  分，不影響其他已完成部分之使用」，當指其他已完成部分有
  交付被上訴人使用之事實，而非僅指承攬人已施作至達可使用
  之程度而言，否則縱有部分已施作完成，業主未受交付，自無
  僅就未完成履約部分計付違約金之理。上訴人未主張並舉證證
  明系爭工程有部分驗收或於全部工項完成前已有部分交付被上
  訴人使用之情形，則其主張前揭逾期違約金之計算，應以系爭
  工程預定完工日時未完成部分之契約金額及逾期每日千分之1
  比例計算云云，並無可取。
⒋又約定之違約金額過高者，法院得減至相當之數額，民法第252
  條另定有明文。此乃係賦與法院得依兩造所提出之事證資料，
  斟酌社會經濟狀況並平衡兩造利益而為妥適裁量、判斷之權限
  。所謂違約金，不問其作用為懲罰抑為損害賠償額之預定，均
  有上開規定之適用。至於約定之違約金是否相當或過高，則應
  依一般客觀事實、社會經濟狀況及當事人所受損害情形，以為
  衡量之標準。若所約定之額數，與實際損害顯相懸殊者，法院
  自得酌予核減，並不因懲罰性違約金或賠償額預定性違約金而
  異。且依同法第251條規定，債務已為一部履行者，亦得比照
  債權人所受利益減少其數額。查上訴人遲至96年3月1日始完成
  系爭工程全部工項，遲延履約期限（即逾期完工）162.5天，
  已如前述，嗣被上訴人辦理結算時依系爭契約第17條第1項前
  段、第3至4項約定，對上訴人計罰逾期違約金2,547萬9,800元
  （計算式：127,399,000×0.3%×162.5=62,107,013〈元以下4捨5
  入，下同〉，已逾契約總價20%上限：127,399,000×20%=25,479
  ,800，故以後者計之），並以尾款扣抵，故實際扣罰逾期違約
  金2,345萬5,781元等情，為兩造所不爭執（見本院更審卷㈠第4
  26頁），並有被上訴人96年11月19日函文、結算驗收證明書、
  結算明細表及第7次估驗計價表可稽（原審卷㈠第124至125頁、
  第282至283頁、本院更審卷㈠第227頁）。上訴人主張本件扣罰
  之違約金數額過高，應予酌減，為被上訴人所否認，並以首揭
  情詞抗辯。本院衡量：前揭違約金約定為懲罰性質，系爭工程
  契約總價為1億2,739萬,9000元，實際結算金額減為1億2,537
  萬4,981元，係林口區污水下水道系統之部分工程，內容為中
  山路及粉寮路範圍內污水管線及相關設施之埋設（見原審卷㈠
  第43頁），具有一定公益性，上訴人遲誤履約期限160餘天，
  導致後續他標界面工程延宕，影響公共利益。惟其自94年5月1
  日起就粉寮路段所為之管線試挖調查雖未臻詳實，以致未能於
  會勘時及時確認並協調相關管線遷移作業，然其於同年1月21
  日即向（改制前）臺北縣林口鄉公所申請挖掘道路，至同年4
  月15日始獲核自同年5月1日起挖掘（見本院前審卷㈡第173頁、
  原審卷㈠第92頁），且系爭工程工期延宕主為粉寮路段之施作
  ，上訴人於96年2月9日已完成系爭工程之施工部分，僅施工完
  後之工區清理、施工過程中周遭建物或中央分隔島等結構物應
  予保護或復舊，及完成竣工圖說及電腦屬性等資料尚未依約完
  成，有一部履行之情事，認本件以契約總價20%計罰逾期違約
  金尚屬過高，綜合判斷應核減為契約總價15%即1,910萬9,850
  元（計算式：127,399,000×15%=19,109,850），始屬相當。被
  上訴人抗辯系爭違約金數額並無過高，尚無可採。
⒌末按，當事人約定之違約金過高，經法院酌減至相當之數額而
  為判決確定者，就該酌減之數額以外部分，如債權人先為預扣
  ，因該部分非出於債務人之自由意思而被扣款，債務人自得依
  不當得利法律關係請求債權人給付。此項給付請求權，應認於
  法院判決確定時，其請求權始告發生，並於斯時屆其清償期，
  方符酌減違約金所生形成力之原意。本件被上訴人對上訴人計
  罰逾期違約金2,547萬9,800元，實際僅自尾款扣罰2,345萬5,7
  81元，有嫌過高，而應酌減為1,910萬9,850元，業如前述，則
  上訴人依不當得利之法律關係，請求被上訴人返還前述違約金
  酌減後實際扣罰尾款所生之差額款434萬5,931元（計算式：23
  ,455,781-19,109,850=4,345,931），並加計自判決確定翌日
  起算之法定遲延利息，揆諸前開說明，核屬有據；至於其逾此
  數額及併依民法第505條規定為請求部分，則難認有理。
㈢關於上訴人請求被上訴人計付物調款及其合理金額，暨其請求
  權是否罹於時效，被上訴人為時效抗辯有無違反誠信原則部分
  ：
⒈系爭契約第5條第1款第2、4、5目依序記載：「…㈡估驗款：⒈本
  契約自開工日起，每30日估驗計價撥付估驗款1次。估驗時應
  由乙方提出估驗明細單，經甲方監造單位在乙方申請估驗之次
  日起10日內核符簽認後2日內，送請甲方於15日內付款。（下
  略）」、 「物價指數調整：⒈工程進行期間，如遇物價波動時
  ，得依行政院主計處公布之營造工程物價總指數，就漲跌幅超
  過百分之2.5部分，於估驗完成後調整工程款。（下略）」、
  「本契約價金得依台灣地區營造工程物價指數（以下簡稱物價
  指數）調整者，補充說明詳如下列事項：…5.廠商應提出行政
  院主計處出版之物價統計月報作為調數依據及佐證資料」等語
  （見原審卷㈠第45至46頁）。
⒉上訴人主張兩造締約時營造工程物價指數為123.38，至95年6月
  間已上漲為133.97，被上訴人就前揭漲幅超過2.5％部分應另計
  付系爭物調款等語，被上訴人雖以：上訴人未依系爭契約第5
  條第1款第2目約定於每30日辦理估驗，致估驗工程款中跨月部
  分之物價波動認定發生疑義，且其雖向伊請求給付物調款，然
  伊就此有裁量權，上訴人復未於請求後6個月內起訴，已罹於2
  年短期時效置辯。經查：
⑴按消滅時效，自請求權可行使時起算，民法第128條前段定有明
  文。所謂請求權可行使時，係指權利人於法律上並無障礙，而
  得行使請求權之狀態而言。又基於私法自治原則，當事人本於
  自主意思所訂立之契約，乃其相互間就具體紛爭所欲遵循之規
  範，除有無效之原因外，對締約之當事人具有與法律相同之效
  力。因此，當事人倘於契約中約定，關於某事項之權利，須由
  一方向他方請求協議者，而當事人一方就其請求之事項又已依
  據該約定與他方協議時，則在當事人協議成立或不成立以前，
  該事項請求權之行使即有法律上之障礙。至於請求權人因一己
  事由或其他事實上障礙，不能行使請求權者，時效之進行不因
  此而受影響。權利人主觀上不知已可行使權利，為事實上障礙
  ，非屬法律上障礙。查系爭契約第5條第1款第2目之2後段固記
  載：「該項估驗款每期均應扣除百分之五作為保留款（有預付
  款之扣回時一併扣除），並於工程完成，甲方驗收合格，乙方
  繳納保固金保證金後，於15日內一次無息結付尾款」等語，惟
  同約第21條第1款前段亦載明：「甲方與乙方因履約而生爭議
  者，應依法令及本契約規定，考量公共利益及公平合理，本誠
  信和諧，盡力協調解決之」（見原審卷㈠第45、67頁）。審酌
  上開約款乃為兩造基於私法自治原則，本於自主意思，就具體
  紛爭所約定之規範，雙方均應受其拘束，此由被上訴人於97年
  9月8日亦發函向上訴人表示：「如認為於工程履約期間有所爭
  議，應依法令及本工程契約規定，考量公共利益及公平合理，
  本誠信和諧，盡力協調解決之。未能達成協議者，得依契約相
  關規定辦理」等語，嗣雙方並於98年2月26日就上訴人所提系
  爭物調款等項爭議召開履約爭議說明會，但未能就系爭物調款
  部分達成協議可證（見原審卷㈠第124至125、284至287頁、卷㈡
  第105至115頁反面、卷㈢第101至105頁）。依前說明，堪認上
  訴人前揭請求權之行使，因上開約款而存有法律上障礙，故系
  爭物調款之請求權時效，應自98年2月26日雙方經協調而未能
  達成協議之翌（27）日開始起算。除有其他法定中斷事由外，
  縱上訴人主觀上不知已可行使權利，亦屬事實上障礙，並不影
  響該時效之進行。是上訴人另主張兩造後續仍有召開其他協調
  會，應至雙方不願再協調時止始開始起算時效云云，並無可採
  。　
⑵按時效完成後，債務人僅取得拒絕給付之抗辯權，債權人之債
　權並不因而消滅，此觀民法第144條規定即明。是否行使時效
　抗辯權，雖為債務人之權利，惟依同法第148條第2項規定，其
  行使權利，仍應依誠實及信用方法，如有違反，即為權利之不
  法行使，自應予以禁止。誠信原則原具有衡平機能，因債務人
　之行為，妨礙債權人行使權利，致其請求權罹於時效，如許債
　務人為時效之抗辯，依其情形有失公允者，法院自得本於該特
　殊情事，禁止債務人行使該抗辯權。查上訴人固不否認於系爭
　工程進行期間未依約按時辦理估驗，然被上訴人就前述物調款
　事宜，業於95年5月19日召集相關單位舉行會議，就調整原則
　作成決議，並於系爭工程96年6月14日完成驗收結算後，已於9
　7年4月17日函附協議書（稿）、初算應付物調款243萬1,320元
　，請上訴人同意協議，98年4月27日、100年2月15日復陸續以
  書面通知上訴人檢送及補正佐證資料以憑辦理後續審核撥付作
　業，及於99年12月31日仍要求中興公司派員協助審核等情，有
　前述會議紀錄、被上訴人及承辦機關函件可稽（見原審卷㈢第8
  7至89、93至94頁、本院前審卷㈢第159至163、201至209、271
  至273頁）。足見上訴人已於99年12月16日參照承辦機關提供
  他標申辦之文件資料製作相關資料，向承辦機關申請物調款結
  算作業，承辦機關遲至該部分承攬報酬之請求權時效將於100
  年2月26日屆滿前11日之100年2月15日，始函請上訴人依其及
  中興公司審核意見修正物調款結算資料。細繹該審核意見要求
  修正者，除第3項有關跨月部分物價指數，被上訴人非不得採
  用其初算時以當期最低指數作為依據外（見原審卷㈢第87至91
  頁、本院前審卷㈢第163、273頁），其餘均為被上訴人、承辦
  機關及中興公司知悉之結算數據，本可自行核計後得出應付物
  調款之金額，而無要求上訴人再次補正之必要，迨至上訴人提
  起本件訴訟後始稱謂其有裁量權，並為時效抗辯，依前說明，
  堪認其前述權利之行使，實有違誠實信用原則，並有失公允，
  應予禁止。
⑶又關於前述物調款之合理數額乙節，經本院前審委請工鑑會鑑
  定，經該會依系爭合約約定逐項分析兩造各自主張應納入物調
  款計算項目之同異，並審酌系爭合約已約明有關詳細價目表壹
  九「包商利潤、工程管理費及雜項費用」列為不予調整項目，
  應依約辦理；系爭工程施工期間未依約於每月定期辦理估驗之
  情形，雙方雖爭議跨月估驗物價指數應採該期間較低指數或估
  驗當月指數，惟本案監造單位既有詳細記載每日施作項目及數
  量，得據此重新按月製作估驗資料及計算物調款，且系爭工程
  展延後之竣工期限為95年9月20日，實際竣工日期為96年3月1
  日，前述逾期期間係可歸責於上訴人，其物價調整指數自應採
  最低之95年9月間指數為調整依據等情，結果認定本件合理之
  物調款為248萬8,798元，有該會106年5月23日編號08-058號鑑
  定書附卷可稽（見本院前審卷㈣第103至105頁反面），上開鑑
  定書業已詳細說明其鑑定依據及計算方式，自可為採。
⒊從而，上訴人依系爭合約第5條第1款第4之1目約定，請求被上
  訴人給付248萬8,798元，並加計自起訴狀繕本送達翌日起算之
  法定遲延利息，為有理由，逾之則屬無據。另其履約遲延期間
  係可歸責於上訴人，是上訴人依民法第227條之1、第505條規
  定，請求被上訴人給付逾前述數額之物調款部分，亦難認有據
  。　
綜上所述，上訴人依民法第179條、系爭合約第5條第1款第4之1
  目約定，請求被上訴人給付683萬4,729元（計算式：4,345,93
  1+2,488,798=6,834,729），及其中434萬5,931元、248萬8,79
  8元依序自判決確定翌日、起訴狀繕本送達翌日即103年2月13
  日（見原審卷㈠第214頁）起，均至清償日止，按年息5％計算之
  利息，為有理由，應予准許；逾此部分之請求，則無理由，應
  予駁回。從而原審就上開應准許部分，為上訴人敗訴之判決，
  尚有未洽，上訴論旨指摘原判決此部分不當，求予廢棄改判，
  為有理由，爰由本院廢棄改判如主文第二項所示。至於上訴人
  之請求不應准許部分，原審為上訴人敗訴之判決，並駁回其假
  執行之聲請，經核並無不合，上訴意旨指摘原判決此部分不當
  ，求予廢棄改判，為無理由，應駁回此部分之上訴。又上訴人
  勝訴部分，兩造均陳明願供擔保宣告准免假執行，經核均無不
  合，爰分別酌定相當擔保金額准許之。另上訴人就物調款於本
  院追加依民法第505條規定為請求，逾前述應准許之物調款數
  額部分，亦屬無據，應併予駁回。　
本件事證已臻明確，兩造其餘攻擊、防禦方法及舉證，經核與
  判決結果無影響，爰不逐一論列，附此敘明。
據上論結，本件上訴及追加之訴均為一部有理由、一部無理由
  ，爰判決如主文。
中　　華　　民　　國　　111 　年　　1　　月　　11 　　日
                  工程法庭
                      審判長法  官  李昆霖
                            法  官  譚德周
                            法  官  林翠華
　　　　　　　　　　　　　　
附表：
 項次一     項次二    項次三   項次四     項次五          備  註    工期   檢討      展延      事由 上訴人主張應核給天數 被上訴人准予核給天數    差額    天數  第1次 ①春節禁挖     30     30     0 94.1.25至2.23 第2次 ②任務型國民大會代表選舉禁挖     11     11      0 94.5.5至5.15 第3次 ③矩形沉箱沉設式工作井變更設計    160     58     102 上訴人主張期間94.2.24至94.8.15；另申請工期檢討時僅請求展延114天（原審卷㈠第334頁）  ④颱風停止上班    3.5    3.5          0 94.7.18、8.5、8.31、9.1  ⑤粉寮路段地下 管線障礙遷移     88      0         88 94.5.1至11.11（扣除94.5.1至94.8.15與前述③事由重疊期間）；另申請工期檢討時僅請求展延14天（原審卷㈠第335頁） 第4次 ⑥A42管段推進遭遇孤石障礙     52        23        29    ⑥上訴人主張期間94.11.18至95.1.8，被上訴人核給期間94.11.18至12.10；與⑦選舉禁挖期間 94.11.25至12.4重疊者不予併計；另就⑥申請工期檢討時僅請求展延14天（原審卷㈠第346頁 。 ⑧95.1.15至2.12  ⑦選舉禁挖   （10）   （10）       0   ⑧春節禁挖     29     29       0  第5次 ⑨A33管段推進遭   遇孤石障礙     54     20     34 上訴人主張期間95.5.8至6.30（原審卷㈠第349頁） 第6次 ⑩A30管段推進遭   遇孤石障礙         27         22          5 上訴人主張期 間95.8.29至9 .24（原審卷㈠第351頁）     共   計   454.5 196.5    258  
正本係照原本作成。
如不服本判決，應於收受送達後20日內向本院提出上訴書狀，其
未表明上訴理由者，應於提出上訴後20日內向本院補提理由書狀
（均須按他造當事人之人數附繕本）上訴時應提出委任律師或具
有律師資格之人之委任狀；委任有律師資格者，另應附具律師資
格證書及釋明委任人與受任人有民事訴訟法第466條之1第1項但
書或第2項所定關係之釋明文書影本。
中　　華　　民　　國　　111 　年　　1 　　月　　11　　日
　　　　　　　　　　　　　  書記官  黃文儀